【裁判字號】    92,簡,5
【裁判日期】    920127
【裁判案由】    水污染防治法
【裁判全文】
臺中高等行政法院判決                            九十二年度簡字第五號
  原      告  蘇麗雲即義順企業社
  被      告  彰化縣政府
  代  表  人  甲○○
右當事人間因水污染防治法事件，原告不服行政院環境保護署中華民國九十一年十月
三十日環署訴字第０九一００四八八六六號訴願決定，提起行政訴訟。本院判決如左
︰
    主  文
原告之訴駁回。
訴訟費用由原告負擔。
    事  實
一、事實概要：
    原告從事金屬表面處理業，其廢（污）水未經有效處理，有繞流排放於地面水體
    情形，經被告所屬環境保護局接獲民眾陳情，派員於民國（下同）九十一年三月
    十五日前往稽查發現屬實，並拍照存證後，由被告依行為時水污染防治法第十八
    條、事業水污染防治措施及排放廢（污）水管理辦法第五十四條、水污染防治法
    第四十三條等規定，以九十一年四月八日府授環三字第０九一００五九二０八一
    號函處分書（編號Ｚ000000000）處原告新台幣（下同）六萬元罰鍰，
    並限期於九十年四月二十六日前改善完成。嗣因前開處分書負責人欄誤載為賴慶
    源，經被告查明實際負責人為蘇麗雲後，乃以九十一年六月二十四日府授環三字
    第０九一００九六四二二０號函處分書撤銷九十一年四月八日府授環三字第０九
    一００五九二０八一號函處分書，並另為裁處原告六萬元罰鍰之處分（處分書編
    號Ｚ000000000）。原告不服，提起訴願，遭決定駁回，遂提起行政訴
    訟。
二、兩造聲明：
    (一)原告聲明求為判決：
      1.訴願決定及原處分均撤銷。
      2.訴訟費用由被告負擔。
    (二)被告聲明求為判決：
      1.駁回原告之訴。
      2.訴訟費用由原告負擔。
三、兩造陳述：
    (一)原告主張：
      1.按犯罪事實應依證據認定之，依被告所拍攝之照片，廠房右側有一管路，惟
        該管路是否有排廢水，被告及原處分仍應提出採樣，否則僅有管路，未必有
        在排水。且該管路與污水處理之管路在相反方向，水不可能逆流而上，被告
        應提出廢水繞流之採樣。又被告主張原告於警察協助後才停止作業，現場仍
        有作業之痕跡云云，惟為何被告無法提出廢水繞流之採樣，應提出合理之說
        明。
      2.訴願決定書謂政風室接獲人民陳情云云，原告願與陳情人對質。而原告當場
        表示要鋸管，被告不接受，硬要賴慶源簽名，該自白不得作為唯一之證據，
        是被告顯然有入原告於罪之情形。
    (二)被告答辯：
      1.本件原告雖有廢水處理設備，但製程產生之廢水未經處理設備逕自排放於廠
        外水溝。經被告所屬環境保護局派員於九十一年三月十五日稽查屬實（稽查
        人員吳怡靜、靳佩芳會同本縣環境保護局政風室蔣佳薰主任暨彰化市民生派
        出所汪世章警員），做成紀錄告知原告並拍照存證，由事業代表賴慶源（即
        蘇麗雲配偶）全程會同並簽名確認無異議。未若如原告所述，該管管內乾燥
        無廢水經過。
      2.稽查當日，被告所屬環境保護局水污染稽查紀錄載明：「上午十時到現場，
        內有作業而大門深鎖，經要求警察協助，約至十時三十分業者才開門。此時
        ，現場作業人員已停止作業，惟現場仍有作業之痕跡，經四週勘查，見廠房
        右側有一管路排放廢水至廠外金馬路旁排水溝，且未經處理設施直接排放」
        ，惟因原告大門深鎖延遲約三十分鐘才讓稽查人員進入，致其繞流排放管路
        廢水流量不足採集送驗。絕非如原告所稱該管路是乾燥未有廢水經過。
      3.原告謂：「該管路與污水處理之管路在相反方向：：：」云云，此正說明原
        告作業廢水未全部收集至廢水處理設備，致有溢流廢水從與廢水處理設備相
        反方向之管路流出。是本件被告依據所屬環境保護局稽查記錄依法處分，並
        無不當。
    理  由
一、按「事業水污染防治措施及排放廢（污）水管理辦法，由中央主管機關會商相關
    目的事業主管機關定之。」、「違反第十八條所定辦法者，處新台幣六萬元以上
    六十萬元以下罰鍰，並通知限期補正或改善。」為行為時水污染防治法第十八條
    、第四十三條所明定。又「廢（污）水不得繞流排放。」、「繞流排放：指廢（
    污）水未經其正常操作時應流經之處理設施單元而排放。」事業水污染防治措施
    及排放廢（污）水管理辦法第五十四條、第二條第八款定有明文。
二、經查，本件原告雖有廢水處理設備，但製程產生之廢水未經處理設備逕自排放於
    廠外水溝，經被告所屬環境保護局派稽查人員吳怡靜、靳佩芳，會同該局政風室
    主任蔣佳薰暨彰化縣彰化市民生派出所員警汪世章等人於九十一年三月十五日稽
    查發現屬實，被告認已違反行為時水污染防治法第十八條及事業水污染防治措施
    及排放廢（污）水管理辦法第五十四條規定，乃依行為時水污染防治法第四十三
    條規定裁處原告六萬元罰鍰，此有被告九十一年六月二十四日府授環三字第０九
    一００九六四二二０號函、編號Ｚ000000000處分書、水污染稽查紀錄
    暨現場拍攝照片十五張附原訴願卷可稽。原告訴稱被告所攝照片中繞流排放廢污
    水之管路與原告污水處理之管路在相反方向，水不可能逆流而上，是否有排放廢
    污水，被告並無提出繞流廢污水之採樣。又原告願與陳情人對質，及原告要求鋸
    管不為被告所接受，反硬要賴慶源簽名，顯有入原告於罪云云。惟查：
    (一)水污染防治法第十八條授權中央主管機關及相關目的事業主管機關訂定事業水
      污染防治措施及排放廢（污）水管理辦法，其目的在於有效管理事業於製造、
      操作、自然資源開發過程中或作業環境所產生含有污染物之水，確保水資源之
      清潔，以維護生態體系，改善生活環境，增進國民健康。為避免事業利用各種
      手段逃避管理，如該辦法第五十四條即規定：「廢（污）水不得繞流排放。但
      有左列情形之一者，不在此限：一、緊急情形非以繞流排放不足以搶救人或處
      理設施者。二、廢（污）水處理設施發生故障。三、事業無繞流以外之適當替
      代方法，執行例行維護污染防治設備者。四、有第十二條情形者。前項第一款
      及第二款情形，事業應於繞流排放發生後，三小時內向主管機關報告，並將繞
      流排放情形記錄於故障紀錄簿中；有前項第三款情形者，應於實施維護污染防
      治設備十日前向主管機關報告。」，而所謂繞流排放係指廢（污）水未經其正
      常操作時應流經之處理設施單元而排放，同辦法第二條第八款定有明文。是事
      業有利用繞流排放廢污水之情形，即屬可罰，與水污染防治法第七條所稱「排
      放廢（污）水於地面水體者，應符合放流水標準。」者，需採集廢污水檢驗是
      否符合標準，兩者行為態樣及處罰依據尚有不同。本件原告從事金屬表面處理
      業，未領有工廠登記證且未申請排放許可，雖有廢水處理設備，惟依稽查紀錄
      及現場照片觀之，原告作業痕跡仍在，廠房右側有一管路排放廢水至廠外金馬
      路旁排水溝，未經處理設施而直接排放，此繞流排放之事實並經原告之配偶賴
      慶源無議異簽名確認，違規事證明確，而原告又無事業水污染防治措施及排放
      廢（污）水管理辦法第五十四條所列四種例外情形，其繞流排放行為即屬可罰
      ，所辯被告未提出繞流採樣云云，核屬誤解法令。
    (二)再者，「各級主管機關得派員攜帶證明文件，進入事業、污水下水道系統或建
      築物污水處理設施之場所，為左列各項查證工作：一、檢查污染物來源及廢（
      污）水處理、排放情形。二、索取有關資料。三、採樣、流量測定及有關廢（
      污）水處理、排放情形之攝影。：：對於前二項查證，不得規避、妨礙或拒絕
      。」為行為時水污染防法第二十五條所明定。是被告執行稽查工作乃依法行政
      ，不因案件是否經由民眾陳情而有差異，且主管機關對於違規檢舉有保密義務
      ，除鼓勵民眾檢舉不法外，並防止檢舉人遭受報復。原告主張願與陳情人對質
      云云，與本件原告違規事實無涉，尚無可採。又原告要求鋸管遭拒，被告反硬
      要賴慶源簽名乙節，查本件稽查紀錄顯示，稽查人員當日於上午十時到達現場
      即發現工廠內有作業情形，惟遲至十時三十分原告方開門讓稽查人員進入，此
      時原告已停止作業，其間三十分鐘，足讓所排廢污水流散而無法採集取樣，惟
      縱鋸管檢查亦無解於原告有繞流排放之事實，原告難據此免責，所訴核無可採
      。次查原告本有廢水處理設備，若確實依法定程序作業排放廢污水，則對稽查
      人員現場指控其繞流排放情形，焉有不當場提出異議之理，且賴慶源有選擇簽
      名與否之自由，原告空言主張被告硬要賴慶源簽名，顯有入原告於罪情形，亦
      無可採。
三、綜上所述，原告之主張均不足採，被告所為裁處六萬元罰鍰之處分，並無違誤，
    訴願決定予以維持，亦無不合。原告徒執前詞，訴請撤銷訴願決定及原處分，為
    無理由，應予駁回。
據上論結，本件原告之訴為無理由，爰依行政訴訟法第二百三十六條、第一百九十五
條第一項後段、第九十八條第三項前段，判決如主文。
中    華    民    國    九十二      年      一        月    二十七      日
                 臺 中 高 等 行 政 法 院   第 二 庭
                                         法      官  王  德  麟
如不服本判決，應於判決送達後二十日內，以本訴訟事件所涉及之法律見解具有原則
性者，始得向本院提出上訴狀並表明上訴理由，經最高行政法院許可，否則不得上訴
；如於本判決宣示後送達前提起上訴者，應於判決送達後二十日內補提上訴理由書（
均應依對造人數提出繕本）。提起上訴應預繳送達用雙掛號郵票拾份（每份三十四元
）。
）。
中    華    民    國    九十二      年      一        月    二十七      日
                                         法院書記官  邱  吉  雄


司法院資訊處製作；財團法人民間司法改革基金會備份。
